臺灣高等法院刑事判決　　　　　　　　　　　　　九十三年度上訴字第二九四六號
　　上　訴　人　臺灣板橋地方法院檢察署檢察官
　　被　　　告　甲○○○
　　選任辯護人　蘇清文律師
右列上訴人因被告違反毒品危害防制條例案件，不服臺灣板橋地方法院九十三年度訴
字第八十三號，中華民國九十三年六月二十四日第一審判決（起訴案號：臺灣板橋地
方法院檢察署九十二年度偵字第一七八九０號），提起上訴，本院判決如左：
    主  文
上訴駁回。
    理　由
一、公訴意旨略以：被告甲○○○係緬甸籍，自民國七十九年五月間起，來臺擔任緬
    華佛教弘法會法師，於九十二年六月間某日，透過其居住加拿大之信徒Helen
    Chang以郵寄方式，輸入罌粟種子四包（共淨重七百九十六點五一公克）。嗣前
    開大宗郵包於同年九月十八日，經郵務人員送交甲○○○時時，為法務部調查局
    調查員當場查獲。因認被告涉犯毒品危害防制條例第十四條第三項持有罌粟種子
    罪及懲治走私條例第二條第一項等罪嫌云云。
二、按犯罪事實應依證據認定之，無證據不得認定其犯罪事實，刑事訴訟法第一百五
    十四條第二項定有明文。再認定不利於被告之事實，須依積極證據，苟積極證據
    不足為不利於被告事實之認定，即應為有利於被告之認定，更不必有何有利之證
    據，最高法院著有三十年上字第八一六號判例足資參照。刑事訴訟法第一百六十
    一條第一項規定：檢察官就被告犯罪事實，應負舉證責任，並指出證明之方法。
    因此，檢察官對於起訴之犯罪事實，應負提出證據及說服之實質舉證責任。倘其
    所提出之證據，不足為被告有罪之積極證明，或其指出證明之方法，無從說服法
    院以形成被告有罪之心證，基於無罪推定之原則，自應為被告無罪判決之諭知，
    最高法院著有九十二年度台上字第一二八號判例可資參照。
三、檢察官認被告涉犯上開罪嫌，無非係以被告於偵查中之供述，及法務部調查局鑑
    定通知書、臺北關稅局扣押貨物、運輸工具收據及搜索扣押筆錄、郵包外觀照片
    三幀為據。訊據被告坦承有收受加拿大信徒郵寄來臺之包裹，惟堅詞否認有何檢
    察官指訴之犯行，辯稱：扣案種子是否為罌粟種子或俗稱之鴉片尚有疑義，調查
    局所提出資料僅在判斷是否為罌粟種子而已，被告在緬甸的日常生活中，常用此
    來烤麵包，且扣案種子是在加拿大的超商買的，若是罌粟種子怎可能輕易買到，
    再用自己名字大方的寄過來，果被告知悉包裹內為罌粟種子，定會拒收包裹等語
    。
四、經查：
  (一)本件被告加拿大信徒Helen Chang於九十二年六月間郵寄予被告之包裹，經財政
    部台北關稅局台北郵局發現該包裹有異，拆開後發現有未申報之種子四包，經送
    檢驗以氣相層析質譜儀分析法及種子發芽試驗法檢驗結果，認送驗種子為含嗎啡
    及可待因成分且具發芽能力之罌粟屬（Papaver）植物種子，惟因科學界現今仍
    未建立罌粟屬植物基因資料庫，故由外觀特徵未能確認送驗種子是否屬罌粟種子
    （Papaver Somniferum L.），有法務部調查局九十二年七月十六日調科壹字第
    ０九二六二六０八五七０號檢驗通知書在卷可稽（見偵查卷第五頁），亦即由法
    務部調查局前開檢驗結果，僅能證明前開種子為罌粟屬植物之種子，尚不能認定
    屬「罌粟種子」。
  (二)前開取樣後之郵包，於九十二年九月十八日，經郵務人員送交被告收取，法務部
    調查局航業海員調查處現場查獲並扣押後，再送檢驗以化學呈色法、氣相層析質
    譜儀分析法及種子發芽試驗法檢驗結果，認均含少量嗎啡且具發芽能力之罌粟屬
    植物種子（Papaver），種子淨重七百九十六點五一公克，有法務部調查局九十
    二年十一月十七日調科壹字第０六０００七五七九號鑑定通知書附卷可稽（見偵
    查卷第二十五頁），仍未明確認定扣案之種子即為「罌粟種子」。
  (三)據法務部調查局關於前開送請鑑定之種子，是否屬毒品危害防制條例第十三條、
    第十四條「罌粟種子」之說明：毒品危害防制條例第十三條、第十四條所稱之罌
    粟種子，依據聯合國一九六一年麻醉藥品單一公約定義，係指「Species Papave
    -raceae somniferum L.」植物之種子。另根據管制藥品管理局答覆民眾詢問「
    薊罌粟是否為管制藥品」之解釋參考，植物分類學上罌粟屬含有二十個種，罌粟
    種子「Species Papaveraceae somniferum L.」、本地常見之觀賞植物虞美人（
    Papaver rhoeas）及冰島虞美人（Papaver nudicaule）皆為罌粟屬中之一種。
    本件觀察送驗種子外觀，與罌粟種子外觀、顏色不盡相同，依氣相層析質譜分析
    法測量，發現嗎啡含量較正常罌粟種子低甚多（必須取二十餘克之種子，始能測
    出嗎啡成分），顯見兩者有差異存在，以植物栽種常見混種培育之情形，前述檢
    驗結果無法排除係種子變種所造成，在缺乏基因比對之情況下，要判定送驗種子
    係屬罌粟種子（Species Papaveraceae s omniferum L.）仍有困難，僅能在植
    物分類上論以罌粟屬之種子，有該局九十三年四月十六日調科壹字第０九三六二
    三九０五六０號函及所附之鑑定過程照片及圖譜在卷可憑（見原審卷第六十一頁
    ），顯見無法明確認定扣案之種子即為「罌粟種子」。
  (四)被告於警詢中供稱：Helen Chang自加拿大郵寄郵包時曾電話告知，要寄一些善
    存及種子，作為補身體及食品添加物使用，該種子係我們作緬甸布丁時，灑在其
    上之添加物（見警詢卷第三頁），再以被告所言，扣案種子在緬甸、印度、加拿
    大係非常普遍且公開販售，一般超商均可購得，核以該種子外包裝，明示販售商
    店之名稱、地址、電話（見原審卷第二十九頁、第三十頁），顯見被告所言非虛
    。縱認扣案種子為罌粟種子，亦無任何證據可證明係被告要求Helen  Chang寄送
    來臺，而有輸入罌粟種子之主觀犯意。
  (五)綜上所述，前開扣案種子，既經法務部調查局二次檢驗結果均無法證實確屬毒品
    危害防制條例所稱之罌粟種子，而扣案種子與罌粟種子在外觀上又存有明顯差異
    （見原審卷第第六十三頁、第六十四頁、第六十六頁、第六十七頁），所含有之
    嗎啡含量依一般氣相層析質譜儀分析法標準作業程序，取零點五至一公克，並無
    法驗出有嗎啡成分（調查局函覆須取二十餘克始可驗出），則尚難使本院得有扣
    案之種子即為毒品危害防制條例所指「罌粟種子」之確信。復查無其他積極證據
    足認被告涉有檢察官所指持有罌粟種子及私運管制物品進口之犯行，既不能證明
    被告犯罪，應被告無罪之諭知，
五、原審本同上之見解，以檢察官所舉之證據，不能證明被告犯罪，而為被告無罪之
    判決，洵無不合。檢察官上訴以毒品危害防制條例並無任何立法說明或理由，載
    明該條例所指之罌粟應與聯合國一九六一年麻醉藥品單一公約之定義相同，從而
    被告所輸入之罌粟種子既經檢驗含有嗎啡成分，即當然違反該條例云云，而指摘
    原判決違誤，並無理由，應予駁回。
據上論斷，應依刑事訴訟法第三百六十八條，判決如主文。
本案經檢察官沈世箴到庭執行職務。
中　　　華　　　民　　　國　　九十三　　年　　 十一 　　月　　 十八 　　日
                              臺灣高等法院刑事第二十一庭
                                  審判長法  官  葉　騰　瑞
                                        法  官  劉　壽　嵩
                                        法  官  魏　新　國
右正本證明與原本無異。
檢察官如不服本判決應於收受送達後十日內向本院提出上訴書狀，其未敘述上訴之理
由者並得於提起上訴後十日內向本院補提理由書（均須按他造當事人之人數附繕本）
。
被告不得上訴。
                                        書記官  陳　秋　雄
中　　　華　　　民　　　國　　九十三　　年　　 十一 　　月　　 十九 　　日
